【裁判字號】    90,台上,7617
【裁判日期】    901213
【裁判案由】    違反懲治盜匪條例
【裁判全文】
最高法院刑事判決                                九十年度台上字第七六一七號
    上  訴  人  甲○○
右上訴人因違反懲治盜匪條例案件，不服台灣高等法院台中分院中華民國九十年九月
二十五日第二審判決（九十年度上重訴字第一三號，起訴案號：台灣台中地方法院檢
察署八十九年度偵緝字第二五○號），提起上訴，本院判決如左：
    主  文
上訴駁回。
    理  由
一關於強盜殺人部分：
按刑事訴訟法第三百七十七條規定，上訴於第三審法院，非以判決違背法令為理由，
不得為之。是提起第三審上訴，應以原判決違背法令為理由，係屬法定要件。如果上
訴理由狀並未依據卷內訴訟資料，具體指摘原判決不適用何種法則或如何適用不當，
或所指摘原判決違法情事，顯與法律規定得為第三審上訴理由之違法情形，不相適合
時，均應認其上訴為違背法律上之程式，予以駁回。本件上訴人甲○○上訴意旨略稱
：按懲治盜匪條例係於民國三十三年四月八日經國民政府公告施行，依當時之該條例
第十條規定：「本條例施行期間為一年，必要時，得以命令延長之」，其後每年均以
命令延長之，前後凡十三年，至四十六年六月五日才經立法院通過，並經總統公布施
行。但查該條例原於三十四年四月八日起即告失效。雖該條例嗣於三十四年四月二十
日又以命令就該條例施行期間自期滿之日展限一年，但不能使已失效之法律復活。又
該條例於四十六年六月五日又經修正公布，刪除第十條施行期間一年及將第八條「依
特種刑事案件訴訟條例審理」之規定，並將原第九條改為第八條、第十一條改為第九
條。因將本條例由限時法改為經久施行之常態性刑事特別法，並重新調整條次，形式
上雖曰「修正」，實質上，已具重新全部立法之性質，但該條例既於三十四年四月八
日起失效，縱於四十六年間重新修正，亦無法使之復活，原判決依據已失效之法律為
論罪之依據，自難謂為適法云云。查原判決認定上訴人與王政淵、陳路佳、洪宗鉉（
業經原審另案判刑在案）四人，鑑於八十八年九月二十一日台灣地區發生九二一大地
震，餘震不斷，災民驚恐之餘，或疏於防盜，或為便於逃難而夜不閉戶或隨身攜帶貴
重物品而睡於戶外帳棚，實施強盜，易於得手，竟共同意圖為自己不法所有，基於概
括犯意聯絡，以王政淵之嬸嬸廖美淑所有由王政淵使用之車牌號碼ＯＮ－六二五九號
、深綠色自小客車為交通工具，由王政淵提供之ＢＥＲＥＴＴＡ廠製造之九二ＦＳ型
口徑九MM半自動手槍（槍枝管制編號：0000000000號）壹支及制式九○子
彈，西瓜刀、棒球棒為做案工具，或三人、或四人為一組分別於１、八十八年九月二
十一日上午六時三十分許，王政淵、陳路佳、洪宗鉉三人同乘前揭自小客車至彰化縣
和美鎮○○路○段二四九號李錫文經營之「聯慶通信行」前停車，車未熄火，由洪宗
鉉留在車內接應，王政淵則藏帶內裝子彈之前揭制式ＢＥＲＥＴＴＡ廠九MM手槍一把
，與陳路佳一起進入店內，佯稱要購買手機電池，乘李錫文拿電池時，王政淵取出手
槍，喝令李錫文把錢拿出來，致李錫文不能抗拒，交出身上現金新台幣（下同）約二
萬元，陳路佳則至展示櫃強取行動電話四支，得手後上車離去（起獲行動電話二支，
已發還李錫文）。２、同年月二十二日三時五十分許，王政淵、洪宗鉉、陳路佳、上
訴人四人同乘前揭自小客車，見台中縣太平市○○路四七七號房門未關，即停車於門
外，車未熄火，由上訴人留在車內接應，王政淵則持上述手槍一把闖入屋內，洪宗鉉
持西瓜刀一支守住門口，王政淵用手槍制住屋內之張秀霞、邱麗妃、邱足，喝令交出
財物，致該三人均不能抗拒，張秀霞因而交出身上之皮包一個，內有現金約七萬五千
元、高速公路回數票一本（價值三千八百元）、諾基亞牌行動電話一支及證件，得手
後上車離去。３、同年月二十二日四時三十分許，王政淵、洪宗鉉、陳路佳、上訴人
四人同乘前揭自小客車，見台中縣太平市○○○街二十七號房門未關，即停車於門外
，車未熄火，由上訴人持西瓜刀一支制住在走廊休息之二位女大學生（屋主李歡書之
外甥女），另由王政淵持手槍、洪宗鉉持西瓜刀，一起闖入屋內，制住在屋內聊天之
楊坤泉、李歡書、李素娥，喝令交出財物，致使不能抗拒，而將身上現金共約二萬六
千元交出。４、同年月二十五日三時三十分許，王政淵、洪宗鉉、陳路佳、上訴人四
人同乘前揭自小客車，見台中市○○路水景巷十七號對面土地公廟旁有帳棚（陳炎成
、劉美惠夫妻及二位小孩睡於帳棚內），即在帳棚前停車，由上訴人持西瓜刀、王政
淵持手槍、陳路佳持鋁製球棒，先由王政淵拉開帳棚拉鍊，用槍抵住陳炎成下體，繼
由上訴人用刀抵住陳炎成肩、脖處，喝令交出財物，致使不能抗拒，陳炎成因而交出
身上現金二千五百元，其妻亦交出身上之玉環、玉戒指、Ｋ金戒指各乙只。５、同年
月二十五日五時十五分許，王政淵、洪宗鉉、陳路佳、上訴人四人同乘前揭自小客車
，見台中縣豐原市○○路三三六號豐友洗車場有帳棚（劉保安、劉靜惠夫妻及二位小
孩睡於帳棚內），即在帳棚前停車，上訴人留在車內接應，王政淵則持手槍、陳路佳
持西瓜刀、洪宗鉉徒手，進入帳棚內，由陳路佳用刀抵住劉保安脖子，喝令交出財物
，致使不能抗拒，而強行取走劉保安皮夾內之五千元及劉靜惠手提包內之二萬六千元
、0000－000000號行動電話一支（起獲行動電話一支，已發還劉靜惠）。
６、同年月二十八日三時許，王政淵、洪宗鉉、陳路佳、上訴人四人結夥先至彰化縣
鹿港鎮鎮公所後面停車場，由王政淵、洪宗鉉、陳路佳三人負責把風，上訴人以王政
淵所有、客觀上可供為兇器使用之螺絲起子一支（未據扣案），竊取黃全安所有Ａ七
－九八三九號自用小客車車牌二面，得手後用雙面膠將之黏在前揭ＯＮ－六二五九號
自用小客車之車牌上，以掩人耳目，而連續於下述時、地犯案：(1)、同日上午五時五
分許，四人同乘前揭已黏貼Ａ七－九八三九號車牌之自小客車，至彰化縣員林鎮○○
路二六○號前，見步行之婦人黃秋玉左肩掛有皮包，即停車，王政淵持槍在車內警戒
，由陳路佳持西瓜刀、洪宗鉉持鋁製球棒，二人下車制住黃秋玉致使不能抗拒後，陳
路佳即強取黃秋玉之皮包乙只（內有現金二千餘元、鑽戒一只、0000－0000
00號行動電話一支、呼叫器、身分證、房屋買賣契約書等物），得手後上車離去（
起獲行動電話一支，已發還黃秋玉）。(2)、同日上午五時二十分許，四人同乘前揭自
小客車，行經彰化縣員林鎮○○路與博愛路口華成市場前，見有潘潮波、林聯春、邱
炳賢等共五、六人在聊天，乃由上訴人留在車內接應，王政淵則持手槍、陳路佳持西
瓜刀、洪宗鉉持鋁製球棒下車，三人下車就喊「搶劫」，潘潮波等人見狀逃避，陳路
佳持刀追砍下肢殘障之林聯春身體六、七刀，而強取其配於腰際之0000－000
000號行動電話一支，林聯春並因而受有雙臂、背部、臀部多處裂傷、右肱股骨折
之傷害。王政淵則用槍柄擊打邱炳賢頭部一下，並動手欲搶潘潮波腰際之皮包，潘潮
波邊跑並用手抓住槍管，王政淵基於殺人之不確定故意，扣扳機擊發一槍，子彈貫穿
潘潮波左手腕及左下胸、前胸部，併左側氣血胸、左上肺葉及左下肺葉撕裂傷、左側
橈尺骨複雜性骨折之嚴重傷害，經即時送醫急救倖免於難。王政淵、陳路佳、洪宗鉉
擔心槍聲引來警察，急忙上車先離開現場，約五分鐘後，四人又原車折回現場找尋彈
殼，王政淵拿手槍、陳路佳拿西瓜刀、洪宗鉉拿鋁製球棒下車找尋，適劉賜雄騎機車
經過，好奇而停車觀看，陳路佳竟另行起意，基於殺人之犯意，以所持之西瓜刀揮砍
劉賜雄背部一刀，致劉賜雄左上背部受有撕裂傷（長約二十公分、寬約五公分），迅
即騎車逃離，始免於不測。(3)、同日上午五時四十分許，四人同乘前揭自小客車，行
經彰化縣花壇鄉○○村○○路○段一九四號前，見李呈樟、顏玉霜夫妻準備外出運動
，正發動汽車引擎及放下鐵捲門，即將車停於李呈樟之車前，由王政淵佯稱問路，乘
李呈樟指引方向時，取出手槍抵住李呈樟後頸部，上訴人、洪宗鉉則分持開山刀、西
瓜刀從後座下車，押住顏玉霜，喝令把錢拿出來，致使李呈樟、顏玉霜不敢抗拒，顏
玉霜只好交出身上現金二千一百元，上訴人、洪宗鉉另至李呈樟之汽車搜尋財物但無
所獲，就取走汽車鑰匙，防範李呈樟駕車追趕。臨走前上訴人還單獨基於傷害之犯意
，持刀往李呈樟右手肘劃一刀，致李呈樟受有約四公分之傷害。(4)、同日上午五時五
十分許，四人同乘前揭自小客車，行經彰化縣彰化市○○路○段三四六巷口，見有行
人鄭進興，陳路佳即駕車停於鄭進興前面，上訴人持西瓜刀、洪宗鉉持鋁製球棒下車
，將鄭進興押至大樓柱子旁，鄭進興反抗，王政淵見狀即持手槍下車，將鄭進興壓制
於地下，使鄭進興不能抗拒，而搜括鄭進興身上現金約十萬一千元、信用卡、提款卡
及證件等物。臨走前上訴人還用基於同前(3)之單獨傷害犯意聯絡，持西瓜刀砍鄭進興
右腳膝蓋，造成多處撕裂傷。(5)、同日上午六時許，四人同乘前揭自小客車，行經彰
化縣彰化市○○路○段一八九巷十二號「南興國小」圍牆邊，見張淑美、其子陳俊國
、其女陳玉雲睡於路旁廂型汽車內，即由上訴人留在車內接應，王政淵則持手槍、陳
路佳持西瓜刀、洪宗鉉持鋁製球棒下車，先敲張淑美汽車車窗，乘張淑美開車窗時，
王政淵用槍抵住張淑美頭部，喝令打開車門後，陳路佳用西瓜刀架於陳俊國胸前，致
使張淑美、陳俊國不能抗拒，陳俊國因而交出身上現金四百元及車內硬幣三百餘元。
陳路佳嫌現金太少，竟用西瓜刀砍陳俊國左肩一刀，張淑美見狀哀求，表示再到車前
座找找看有無值錢物品，洪宗鉉則將陳俊國拉至車外，命令其蹲於圍牆下。陳玉雲乘
隙從左側車門逃離，王政淵追逐不及又折回。洪宗鉉怒而棒打張淑美十餘下，致張淑
美右手肘血腫挫傷、左手手腕擦傷、右腳足踝擦傷、右後大腿挫傷、鈍器傷（傷害部
分未據告訴）。陳路佳怒而再用西瓜刀刀背砍打陳俊國，陳俊國因而受有左肩膀撕裂
傷、左大腿瘀挫傷、背部擦傷、鈍器傷等傷害（傷害部分亦未據告訴），並至車內強
取行動電話二支，才上車離去。(6)、同日上午六時五分許，四人同乘前揭自小客車，
行經彰化縣彰化市○○路與辭修路口，見柯春美打開店門，即在門前停車，王政淵、
洪宗鉉下車假裝問路，乘柯春美舉手指引時，由王政淵取出手槍制住柯春美，使柯春
美不能抗拒，洪宗鉉則強行取去柯春美之手提包一個（內有黑色小皮包及現金約四萬
元）。(7)、同日上午六時十五分許，四人同乘前揭自小客車，行經彰化縣彰化市○○
路三七九號前，見林黃昭斜背皮包（內有現金約一萬元及行動電話一支）正在路旁與
人講話，故意擦撞林黃昭左腳（林黃昭因而受有左腳瘀腫、左足第二蹠骨骨折之傷害
），上訴人則下車假裝詢問林黃昭有無受傷，乘機搶林黃昭皮包，遭林黃昭反抗，上
訴人則將之拖至車邊，繼由王政淵亮出西瓜刀，洪宗鉉用鋁製球棒打林黃昭左手臂，
而強行取走皮包，得手後上車離去。王政淵、洪宗鉉、陳路佳、上訴人等搶得財物後
，現金部分均朋分花用殆盡，行動電話則分持使用，其餘戒指、回數票及證件等財物
則均丟棄。嗣於八十八年十月十五日零時三十分，經內政部警政署刑事警察局偵三隊
會同台中縣警察局刑警隊警員，循線於彰化縣鹿港鎮○○路四○二號拘獲王政淵，起
出贓物行動電話一支、作案工具鋁製球棒一支，並於同日上午十時許，經王政淵帶警
在彰化縣鹿港鎮○○街、安福街口附近草叢內廢推車下起出作案用之ＢＥＲＥＴＴＡ
廠製九MM半自動手槍乙枝、制式口徑九MM半自動手槍子彈八顆（送鑑定時試射二顆）
。於同日上午七時十二分許，在台中市○○區○○路一段一九四巷二六號前拘獲陳路
佳，並在上址陳路佳住處內起出贓物ＳＡＧＥＭＭＣ八五八、ＭＯＴＯＲＯＬＡＣＤ
九二八行動電話各一支。同日上午十時許在台中市○○路○段二九八號四樓之一查獲
洪宗鉉，並起出ＭＯＴＯＲＯＬＡＣＤ九三八行動電話一支。再於八十八年十一月一
日上午經台中縣警察局借提王政淵追查違禁物，經王政淵帶警於該日上午十一時二十
分許在台中市○○○街與旱溪五街口之榕樹下廢棄車輛底盤下方起出上開○‧三八吋
制式轉輪手槍、中共製七七式口徑七‧六二MM制式半自動手槍各乙枝、口徑○‧三八
制式轉輪槍子彈、中共製口徑七‧六二MM制式子彈各三顆等情。係依憑上訴人供述強
盜犯行不諱，核與共犯王政淵、洪宗鉉、陳路佳供承情節相符，復據被害人王木松、
李錫文、張秀霞、邱麗妃、楊坤泉、陳炎成、劉靜惠、黃全安、董大軍、黃秋玉、潘
潮波、林聯春、邱炳賢、李呈樟、顏玉霜、鄭進興、張淑美、陳俊國、柯春美、林黃
昭指訴明確，且有診斷證明書三份、贓物認領保管單二份、車輛失竊資料影本一份、
財團法人彰化基督教醫院八十九年五月三十日（八八）彰基病歷字第八九○五○七八
號函、秀傳紀念醫院八十九年六月一日（八九）明秀醫字第八九○五八六號函、財團
法人彰化基督教醫院八十九年七月二十一日（八九）彰基病歷字第八九○七○五五號
函、ＢＥＲＥＴＴＡ廠製造之九二ＦＳ型口徑九MM半自動手槍（槍枝管制編號：00
00000000號）一把、制式九○子彈八顆（送鑑定時試射二顆）及鋁製球棒一
支、內政部警政署刑事警察局鑑驗書，上訴人亦供承其等強劫時王政淵隨身帶有槍枝
，其餘共犯亦帶有西瓜刀、球棒。況其等強劫潘潮波等人時，預見對方人多，猶執意
行強，勢必藉刀、槍以壓制對方，則雙方於搏鬥時，開槍或刀砍被害人亦不違反上訴
人本意，而刀槍足以殺人，上訴人預見其情而參與強盜，並槍擊潘潮波，刀砍林聯春
，自應共負強劫而殺人未遂罪責，資以認定上訴人有強盜殺人之事實，因而撤銷第一
審之科刑判決，改判論處上訴人共同連續強劫而故意殺人未遂，酌處有期徒刑拾伍年
，已明其所憑之證據及認定之理由，並以上訴人所辯：其無殺人之犯意，係強盜時
不慎劃傷被害人云云，如何不足採信，於理由中詳加說明與指駁。從形式上觀察，並
無違背法令之情形存在。次按現行懲治盜匪條例，係經立法程序於四十六年六月五日
修正公布施行，將第八條「依特種刑事案件訴訟條例審理」及第十條「施行期間定為
一年，必要時得以命令延長」之規定予以刪除，原第九條改為第八條、第十一條改為
第九條。經考刪除第十條有關限時法規定之立法本意，係為遏止盜風，改善治安，認
本條例第一條至第七條及原第九條（修正後為第八條）均仍有施行之必要，因將本條
例由限時法改為經久施行之常態性刑事特別法，並重新調整條次，形式上雖稱「修正
」，實質上，已具重新全部立法之性質，故本條例修正前雖有數次命令延長已逾期，
仍非可認為已經失效。上訴意旨未依卷內訴訟資料具體指摘原判決不適用何種法則，
或如何適用不當，徒就並未失效之法律，空言指為失效，核與法律規定得為第三審上
訴理由之違法情形不相適合，其就共同連續強劫而故意殺人未遂部分之上訴顯為違背
法律上之程式，應予駁回。
二傷害部分：
按刑事訴訟法第三百七十六條所列各罪之案件，經第二審判決者，不得上訴於第三審
法院，法有明文規定。經查本件上訴人甲○○被訴傷害部分，原審係以刑法第二百七
十七條第一項論處罪刑，核係刑事訴訟法第三百七十六條第一款所列之案件，此部分
既經第二審判決，自不得上訴於第三審法院，上訴人竟一併提起上訴，顯非法之所許
，應予駁回。
據上論結，應依刑事訴訟法第三百九十五條前段，判決如主文。
中      華      民      國     九十     年     十二     月     十三     日
                              最高法院刑事第九庭
                                  審判長法官  莊  登  照
                                        法官  洪  明  輝
                                        法官  黃  一  鑫
                                        法官  魏  新  和
                                        法官  林  秀  夫
      右正本證明與原本無異
                                              書  記  官
中      華      民      國     九十     年     十二     月     二十     日


司法院資訊處製作；財團法人民間司法改革基金會備份。
